---
title: ""
geometry:  left=15mm, right=15mm, top=28.5mm, bottom=28.5mm
setspace: doublespacing
lang: pt-br
header-includes:
- \usepackage{setspace}
- \usepackage{indentfirst}
output:
  pdf_document:
  html_document: default
  fig_caption: yes
  mainfont: Times New Roman
fontsize: 10pt
---

\begin{titlepage}
\begin{center}
\thispagestyle{empty}
\begin{figure}[!htb]
\begin{center}
\begin{minipage}[b]{0.2\linewidth}
\begin{center}
\includegraphics[width=150pt,height=100pt]{logo/logoimeccunicamp.png}
\end{center}
\end{minipage}
\begin{minipage}[b]{0.7\linewidth}
\vspace*{2cm}
{\large \bf Universidade Estadual de Campinas\\[5pt]
Instituto de Matemática, Estatística e Computação Cientifica\\[3pt]
Departamento de Estatística}
\end{minipage}
\end{center}
\end{figure}
\vspace*{\stretch{1}}
\begin{center}
\vspace*{5cm}
{\huge \bf Relatório 1 \\[7pt]
Trabalho Final de ME613}
\end{center}
\vspace*{\stretch{1}}
\begin{center}
\vspace*{4cm}
{\Large \bf Eliane Ramos de Siqueira  155233 \\
Guilherme Pazian 160323 \\
Henrique Capatto 146406 \\
Murilo Salgado 150987 \break
}\\[2.5cm]
{\large Professor: Caio Azevedo}\\[5pt]
\end{center}
\vspace*{\stretch{1}}
\centerline{\bf Campinas-SP, 06 de Dezembro de 2016}
\vspace*{\stretch{1}}
\end{center}
\end{titlepage}

\onehalfspacing
\newpage

\textheight = 597pt
\textwidth = 512pt


```{r pacotes,cache = TRUE,echo=FALSE, warning = FALSE, error = FALSE}
# pacote utiliado para gráficos
library(ggplot2)
# pacote que deixa os gráficos do ggplot lado a lado
library(gridExtra)
# pacotes para manipulação de dados
library(reshape2)
library(plyr)
library(dplyr)
#pacote que possui o conjunto de dados para o primeiro exercício
library(car)
#pacote para fazer legenda
library(captioner)



figs <- captioner(prefix="Figura")
tbls <- captioner(prefix="Tabela")

#inslação dos pacotes necessários
#install.packages(C("tidyverse","gridExtra","car","captioner","gvlma"))

#instalacao de um pacote pra "printar" tabelas mais bonitinhas
#install.packages(
#  'printr',
#  type = 'source',
#  repos = c('http://yihui.name/xran', 'http://cran.rstudio.com')
#)

```

```{r gráficos de resíduos,cache = TRUE,echo=FALSE}

# Programa extraído do site: https://www.ime.usp.br/~giapaula/textoregressao.htm
# Créditos: Prof. Dr. Gilberto Alvarenga Paula
# Adaptado por Caio L. N. Azevedo
# source("C:\\Users\\cnaber\\Trabalho\\windows\\Unicamp\\Disciplinas\\2_semestre_2016\\ME 613\\Programas\\diag2_norm.r")


diag2norm<-function(fit.model){
# fit.model: objeto com o ajuste do modelo normal linear homocedástico 
# obtido através da função "lm"

par(mfrow=c(2,2))
X <- model.matrix(fit.model)
n <- nrow(X)
p <- ncol(X)
H <- X%*%solve(t(X)%*%X)%*%t(X)
h <- diag(H)
lms <- summary(fit.model)
s <- lms$sigma
r <- resid(lms)
ts <- r/(s*sqrt(1-h))
di <- (1/p)*(h/(1-h))*(ts^2)
si <- lm.influence(fit.model)$sigma
tsi <- r/(si*sqrt(1-h))
a <- max(tsi)
b <- min(tsi)
par(mfrow=c(2,2))
#
plot(tsi,main = "A",xlab="Índice", ylab="Resíduo Studentizado",
ylim=c(b-1,a+1), pch=16,cex=1.1,cex.axis=1.1,cex.lab=1.1)
abline(2,0,lty=2)
abline(-2,0,lty=2)
abline(0,0,lty=2)
#identify(tsi, n=1)
#title(sub="(c)")
#
plot(fitted(fit.model),main = "B",tsi,xlab="Valores Ajustados", 
ylab="Resíduo Studentizado", ylim=c(b-1,a+1), pch=16,cex=1.1,cex.axis=1.1,cex.lab=1.1)
#
abline(2,0,lty=2)
abline(-2,0,lty=2)
abline(0,0,lty=2)
#boxplot(tsi,ylab="Resíduo Studentizado",cex=1.1,cex.axis=1.1,cex.lab=1.1)
hist(tsi,xlab="Resíduo Studentizado",ylab="densidade",probability=TRUE,main="C",cex=1.1,cex.axis=1.1,cex.lab=1.1)
#title(sub="(d)")
#identify(fitted(fit.model),tsi, n=1)
#
boxplot(tsi,main = "D",ylab="Resíduo Studentizado",cex=1.1,cex.axis=1.1,cex.lab=1.1)

#---------------------------------------------------------------#

}

# Programa extraído do site: https://www.ime.usp.br/~giapaula/textoregressao.htm
# Créditos: Prof. Dr. Gilberto Alvarenga Paula
# Adaptado por Caio L. N. Azevedo

envelnorm<-function(fit.model){
# fit.model: objeto com o ajuste do modelo normal linear homocedástico 
# obtido através da função "lm"

#par(mfrow=c(1,1))
X <- model.matrix(fit.model)
n <- nrow(X)
p <- ncol(X)
H <- X%*%solve(t(X)%*%X)%*%t(X)
h <- diag(H)
si <- lm.influence(fit.model)$sigma
r <- resid(fit.model)
tsi <- r/(si*sqrt(1-h))
#
ident <- diag(n)
epsilon <- matrix(0,n,100)
e <- matrix(0,n,100)
e1 <- numeric(n)
e2 <- numeric(n)
#
for(i in 1:100){
     epsilon[,i] <- rnorm(n,0,1)
     e[,i] <- (ident - H)%*%epsilon[,i]
     u <- diag(ident - H)
     e[,i] <- e[,i]/sqrt(u)
     e[,i] <- sort(e[,i]) }
#
for(i in 1:n){
     eo <- sort(e[i,])
     e1[i] <- (eo[2]+eo[3])/2
     e2[i] <- (eo[97]+eo[98])/2 }
#
med <- apply(e,1,mean)
faixa <- range(tsi,e1,e2)
#
#par(pty="s")
qqnorm(tsi,xlab="Percentil da N(0,1)",
ylab="Residuo Studentizado", ylim=faixa, pch=16, main="",cex=1.1,cex.axis=1.1,cex.lab=1.1)

par(new=T)
qqnorm(e1,axes=F,xlab="",ylab="",type="l",ylim=faixa,lty=1, main="")
par(new=T)
qqnorm(e2,axes=F,xlab="",ylab="", type="l",ylim=faixa,lty=1, main="")
par(new=T)
qqnorm(med,axes=F,xlab="",ylab="",type="l",ylim=faixa,lty=2, main="")
#------------------------------------------------------------#

}

```

```{r Teste Cbeta, cache=TRUE, echo=FALSE}
# fit.model: saída do modelo ajustado
# m.C: matriz C relativa às hipóteses de interesse

testeF.CB <- function(fit.model,m.C)
{
v.beta <-  cbind(fit.model$coef) # vetor com a estimativa dos parâmetros
n <- nrow(model.matrix(fit.model)) # número de observações
e.p <- nrow(v.beta) # número de parâmetros
e.q <- nrow(m.C)  # número de linhas da matriz C
m.cov.beta <- (vcov(fit.model)) # matriz de covariâncias dos parâmetros do modelo
# Estatística do Teste
e.F <- t(m.C%*%v.beta)%*%solve(m.C%*%m.cov.beta%*%t(m.C))%*%(m.C%*%v.beta)/e.q
e.pvalor <- 1-pf(e.F,e.q,n-e.p) # p-0valor
cat("Estatistica F = ",round(e.F,2),"\n")
cat("pvalor = ",round(e.pvalor,4),"\n")
cat("Matriz C :","\n")
print(m.C)
}

# fit.model: saída do modelo ajustado
# m.C: matriz C relativa às hipóteses de interesse
#m.M : matriz M relativa às hipóteses de interesse
testeF.CBM <- function(fit.model,m.C,m.M)

{
v.beta <-  cbind(fit.model$coef) # vetor com a estimativa dos parâmetros
n <- nrow(model.matrix(fit.model)) # número de observações
e.p <- nrow(v.beta) # número de parâmetros
e.q <- nrow(m.C)  # número de linhas da matriz C
m.cov.beta <- (vcov(fit.model)) # matriz de covariâncias dos parâmetros do modelo
# Estatística do teste
e.F <- t(m.C%*%v.beta-m.M)%*%solve(m.C%*%m.cov.beta%*%t(m.C))%*%(m.C%*%v.beta-m.M)/e.q
e.pvalor <- 1-pf(e.F,e.q,n-e.p) # p-valor
cat("Estatistica F = ",round(e.F,2),"\n")
cat("pvalor = ",round(e.pvalor,4),"\n")
cat("Matriz C :","\n")
print(m.C)
cat("Matriz M :","\n")
print(m.M)

}

```

```{r legendas, echo=FALSE, cache=TRUE}
#legenda para as tabelas

# legenda para a primeira tabela(estats descr) do primeiro exercício
legenda_table1 = tbls(name="table_estat_descr1",caption = "Estatísticas Descritivas")



#legendas para os gráficos

#legenda para o primeiro Boxplot
legenda_graf1 = figs(name="graf1_boxplot",caption = "Boxplot Comparativo")


```

#1. Introdução

O conjunto de dados analisado corresponde a informações de homens e mulheres envolvidos em exercícios regulares e apresenta para cada indivíduo, o peso(em kg) e altura(em cm) medidos e informados pelo mesmo. Além disso, o sexo de cada indivíduo também foi coletado, sendo que 112 são do sexo feminino e 88 são do sexo masculino, totalizando 200 pessoas.
 O objetivo é estudar o impacto da altura no peso, levando em consideração o sexo.
  Os dados podem ser encontrados no R no pacote car, sob o nome "Davis".
  Utilizamos a metodologia dos modelos normais lineares homocedásticos, metodologias da qualidade do ajuste e comparação de modelos apropriados.
```{r manipulacao_dados_exercicio_1, cache = TRUE ,echo = FALSE}
#retirada da observacao 12 e pegando só as variaveis sexo, peso e altura
dados_1 = Davis[-12,1:3]
names(dados_1)=c("Sexo","Peso","Altura")

df <- melt(dados_1,id.vars = 1)

Altf = subset(dados_1,Sexo=="F")
Altm = subset(dados_1,Sexo=="M")

Sexo = c(rep("F",nrow(Altf)),rep("M",nrow(Altm)))
Peso = c(Altf$Peso,Altm$Peso)
Altura = c(Altf$Altura,Altm$Altura)

Alturamf = (Altura-mean(Altura))
```

#2.Análise descritiva

*Estatísticas*
```{r,cache = TRUE,echo=FALSE}
library(printr)

df <- melt(dados_1,id.vars = 1)
resumo <- ddply(df, c("Sexo","variable"), function(x) summary(x$value))
dp = ddply(df, c("Sexo","variable"), function(x) sd(x$value))
estat_descr = data.frame(resumo,dp[,3])

names(estat_descr)=c("Sexo","Variável","Minímo","1ºQuartil","Mediana","Média","3ºQuartil","Máximo","Erro Padrão")

estat_descr
```

`r legenda_table1`

Podemos ver que o peso e a altura dos homens, em média, são maiores que os das mulheres. Podemos observar que em todas as estatísticas, os homens tem números superiores que as mulheres, incluindo uma maior variação nos dados, mostrada pelos valores de erro padrão.

Esses padrôes são melhores visualizados no Boxplot da Figura 1

*Gráficos*

```{r graf_box_1,cache = TRUE,echo=FALSE}
# boxplot sexo x peso
graf1 = ggplot(dados_1, aes(Sexo,Peso,fill=Sexo))
graf1 = graf1+geom_boxplot()+labs(title = "Boxplot: Sexo x Peso" , x = "Sexo", y="Peso")

# boxplot sexo x altura
graf2 = ggplot(dados_1, aes(Sexo,Altura,fill=Sexo))
graf2 = graf2 + geom_boxplot()+labs(title = "Boxplot: Sexo x Altura" , x = "Sexo", y="Altura")

grid.arrange(graf1, graf2, nrow=1, ncol=2)
```

``r legenda_graf1`


### Dispersão entre Altura e Peso (Desconsiderando o sexo)

```{r disp_11, cache=TRUE,echo = FALSE}

graf3 = ggplot(dados_1, aes(Altura,Peso))
graf3+geom_point()+labs(title = "Dispersão entre as variáveis Altura e Peso" , x = "Altura", y="Peso")

```

Nesse gráfico podemos observar que  


### Dispersão entre Altura e Peso (Considerando o sexo)

```{r disp_12, cache=TRUE,echo = FALSE}
# Dispersão entre Altura e Peso (feminino)
graf4= ggplot(Altf, aes(Altura,Peso))
graf4=graf4+geom_point()+labs(title = "Dispersão considerando o sexo feminino" , x = "Altura", y="Peso")

# Dispersão entre Altura e Peso (masculino)
graf5 = ggplot(Altm, aes(Altura,Peso))
graf5 = graf5+geom_point()+labs(title = "Dispersão considerando o sexo masculino" , x = "Altura", y="Peso")
grid.arrange(graf4, graf5, nrow=1, ncol=2)
```



#3.Análise Inferencial
#4.Conclusões
#5.Referências Bibliográficas

#6.Apêndice
  
