---
title: ""
geometry: textwidth=18cm,textheight=21cm
setspace: doublespacing
lang: pt-br
header-includes:
- \usepackage{setspace}
- \usepackage{indentfirst}
- \usepackage[utf8]{inputenc}
- \usepackage{mathptmx}
- \usepackage{enumerate}
- \usepackage{url} 
- \usepackage{lipsum}
- \usepackage{multirow}
output:
  pdf_document:
  html_document: default
  fig_caption: yes
  mainfont: Times New Roman
  
fontsize: 10pt

---

\begin{titlepage}
\begin{center}
\thispagestyle{empty}
\begin{figure}[!htb]
\begin{center}
\begin{minipage}[b]{0.5\linewidth}
\begin{center}
\includegraphics[width=100pt,height=150pt]{logo/logoimeccunicamp.png}
\end{center}
\end{minipage}
\begin{minipage}[b]{0.7\linewidth}
\begin{center}
\vspace*{1cm}
 {\large \bf Universidade Estadual de Campinas\\[5pt]
Instituto de Matemática, Estatística e Computação Cientifica\\[3pt]
Departamento de Estatística}
\end{center}
\end{minipage}
\end{center}
\end{figure}
\vspace*{\stretch{1}}
\begin{center}
\vspace*{5cm}
{\huge \bf Relatório - Parte I \\[7pt]
Trabalho Final de ME613}
\end{center}
\vspace*{\stretch{1}}
\begin{center}
\vspace*{4cm}
{\Large \bf Eliane Ramos de Siqueira  RA:155233 \\
Guilherme Pazian  RA:160323 \\
Henrique Capatto  RA:146406 \\
Murilo Salgado Razoli  RA:150987 \break
}\\[3pt]
{\large \bf Professor: Caio Lucidius Naberezny Azevedo}\\[5pt]
\end{center}
\vspace*{\stretch{1}}
\centerline{\bf Campinas-SP, 06 de Dezembro de 2016}
\vspace*{\stretch{1}}
\end{center}
\end{titlepage}

\onehalfspacing
\newpage

```{r pacotes,cache = TRUE,echo=FALSE, warning = FALSE, error = FALSE}
# pacote utiliado para gráficos
library(ggplot2)
# pacote que deixa os gráficos do ggplot lado a lado
library(gridExtra)
# pacotes para manipulação de dados
library(reshape2)
library(plyr)
library(dplyr)
#pacote que possui o conjunto de dados para o primeiro exercício
library(car)
#pacote para fazer legenda
library(captioner)



figs <- captioner(prefix="Figura")
tbls <- captioner(prefix="Tabela")

#inslação dos pacotes necessários
#install.packages(C("tidyverse","gridExtra","car","captioner","gvlma"))

#instalacao de um pacote pra "printar" tabelas mais bonitinhas
#install.packages(
#  'printr',
#  type = 'source',
#  repos = c('http://yihui.name/xran', 'http://cran.rstudio.com')
#)

```

```{r gráficos de resíduos,cache = TRUE,echo=FALSE}

# Programa extraído do site: https://www.ime.usp.br/~giapaula/textoregressao.htm
# Créditos: Prof. Dr. Gilberto Alvarenga Paula
# Adaptado por Caio L. N. Azevedo
# source("C:\\Users\\cnaber\\Trabalho\\windows\\Unicamp\\Disciplinas\\2_semestre_2016\\ME 613\\Programas\\diag2_norm.r")


diag2norm<-function(fit.model){
# fit.model: objeto com o ajuste do modelo normal linear homocedástico 
# obtido através da função "lm"

par(mfrow=c(2,2))
X <- model.matrix(fit.model)
n <- nrow(X)
p <- ncol(X)
H <- X%*%solve(t(X)%*%X)%*%t(X)
h <- diag(H)
lms <- summary(fit.model)
s <- lms$sigma
r <- resid(lms)
ts <- r/(s*sqrt(1-h))
di <- (1/p)*(h/(1-h))*(ts^2)
si <- lm.influence(fit.model)$sigma
tsi <- r/(si*sqrt(1-h))
a <- max(tsi)
b <- min(tsi)
par(mfrow=c(2,2))
#
plot(tsi,main = "A",xlab="Índice", ylab="Resíduo Studentizado",
ylim=c(b-1,a+1), pch=16,cex=1.1,cex.axis=1.1,cex.lab=1.1)
abline(2,0,lty=2)
abline(-2,0,lty=2)
abline(0,0,lty=2)
#identify(tsi, n=1)
#title(sub="(c)")
#
plot(fitted(fit.model),main = "B",tsi,xlab="Valores Ajustados", 
ylab="Resíduo Studentizado", ylim=c(b-1,a+1), pch=16,cex=1.1,cex.axis=1.1,cex.lab=1.1)
#
abline(2,0,lty=2)
abline(-2,0,lty=2)
abline(0,0,lty=2)
#boxplot(tsi,ylab="Resíduo Studentizado",cex=1.1,cex.axis=1.1,cex.lab=1.1)
hist(tsi,xlab="Resíduo Studentizado",ylab="densidade",probability=TRUE,main="C",cex=1.1,cex.axis=1.1,cex.lab=1.1)
#title(sub="(d)")
#identify(fitted(fit.model),tsi, n=1)
#
boxplot(tsi,main = "D",ylab="Resíduo Studentizado",cex=1.1,cex.axis=1.1,cex.lab=1.1)

#---------------------------------------------------------------#

}

# Programa extraído do site: https://www.ime.usp.br/~giapaula/textoregressao.htm
# Créditos: Prof. Dr. Gilberto Alvarenga Paula
# Adaptado por Caio L. N. Azevedo

envelnorm<-function(fit.model){
# fit.model: objeto com o ajuste do modelo normal linear homocedástico 
# obtido através da função "lm"

#par(mfrow=c(1,1))
X <- model.matrix(fit.model)
n <- nrow(X)
p <- ncol(X)
H <- X%*%solve(t(X)%*%X)%*%t(X)
h <- diag(H)
si <- lm.influence(fit.model)$sigma
r <- resid(fit.model)
tsi <- r/(si*sqrt(1-h))
#
ident <- diag(n)
epsilon <- matrix(0,n,100)
e <- matrix(0,n,100)
e1 <- numeric(n)
e2 <- numeric(n)
#
for(i in 1:100){
     epsilon[,i] <- rnorm(n,0,1)
     e[,i] <- (ident - H)%*%epsilon[,i]
     u <- diag(ident - H)
     e[,i] <- e[,i]/sqrt(u)
     e[,i] <- sort(e[,i]) }
#
for(i in 1:n){
     eo <- sort(e[i,])
     e1[i] <- (eo[2]+eo[3])/2
     e2[i] <- (eo[97]+eo[98])/2 }
#
med <- apply(e,1,mean)
faixa <- range(tsi,e1,e2)
#
#par(pty="s")
qqnorm(tsi,xlab="Percentil da N(0,1)",
ylab="Residuo Studentizado", ylim=faixa, pch=16, main="",cex=1.1,cex.axis=1.1,cex.lab=1.1)

par(new=T)
qqnorm(e1,axes=F,xlab="",ylab="",type="l",ylim=faixa,lty=1, main="")
par(new=T)
qqnorm(e2,axes=F,xlab="",ylab="", type="l",ylim=faixa,lty=1, main="")
par(new=T)
qqnorm(med,axes=F,xlab="",ylab="",type="l",ylim=faixa,lty=2, main="")
#------------------------------------------------------------#

}

```

```{r Teste Cbeta, cache=TRUE, echo=FALSE}
# fit.model: saída do modelo ajustado
# m.C: matriz C relativa às hipóteses de interesse

testeF.CB <- function(fit.model,m.C)
{
v.beta <-  cbind(fit.model$coef) # vetor com a estimativa dos parâmetros
n <- nrow(model.matrix(fit.model)) # número de observações
e.p <- nrow(v.beta) # número de parâmetros
e.q <- nrow(m.C)  # número de linhas da matriz C
m.cov.beta <- (vcov(fit.model)) # matriz de covariâncias dos parâmetros do modelo
# Estatística do Teste
e.F <- t(m.C%*%v.beta)%*%solve(m.C%*%m.cov.beta%*%t(m.C))%*%(m.C%*%v.beta)/e.q
e.pvalor <- 1-pf(e.F,e.q,n-e.p) # p-0valor
cat("Estatistica F = ",round(e.F,2),"\n")
cat("pvalor = ",round(e.pvalor,4),"\n")
cat("Matriz C :","\n")
print(m.C)
}

# fit.model: saída do modelo ajustado
# m.C: matriz C relativa às hipóteses de interesse
#m.M : matriz M relativa às hipóteses de interesse
testeF.CBM <- function(fit.model,m.C,m.M)

{
v.beta <-  cbind(fit.model$coef) # vetor com a estimativa dos parâmetros
n <- nrow(model.matrix(fit.model)) # número de observações
e.p <- nrow(v.beta) # número de parâmetros
e.q <- nrow(m.C)  # número de linhas da matriz C
m.cov.beta <- (vcov(fit.model)) # matriz de covariâncias dos parâmetros do modelo
# Estatística do teste
e.F <- t(m.C%*%v.beta-m.M)%*%solve(m.C%*%m.cov.beta%*%t(m.C))%*%(m.C%*%v.beta-m.M)/e.q
e.pvalor <- 1-pf(e.F,e.q,n-e.p) # p-valor
cat("Estatistica F = ",round(e.F,2),"\n")
cat("pvalor = ",round(e.pvalor,4),"\n")
cat("Matriz C :","\n")
print(m.C)
cat("Matriz M :","\n")
print(m.M)

}

```

```{r legendas, echo=FALSE, cache=TRUE}
#legenda para as tabelas

# legenda para a primeira tabela(estats descr) do primeiro exercício
legenda_table1 = tbls(name="table_estat_descr1",caption = "Estatísticas Descritivas")
legenda_table2 = tbls(name="table_esti_testedenulidade",caption = "Estimativas dos parâmetros, intervalo de confiança e teste de nulidade")


#legendas para os gráficos

#legenda para o primeiro Boxplot
legenda_graf1 = figs(name="graf1_boxplot",caption = "Boxplot Comparativo")
#legenda para o primeiro grárico de dispersão
legenda_graf2 = figs(name="graf2_dispersao",caption = "Dispersão entre as variáveis Altura e Peso")
legenda_graf3 = figs(name="graf3_dispersao",caption = "Dispersão entre as variáveis Altura e Peso considerando o sexo.")
legenda_graf4 = figs(name="graf4_analiseresidual",caption = "Análise residual para o modelo 1")
legenda_graf5 = figs(name="graf5_envelope",caption = "Gráfico de envelope para o resíduos studentizado para o modelo 1")
legenda_graf6 = figs(name="graf6_analiseresidual",caption = "Análise residual para o modelo 2")
legenda_graf7 = figs(name="graf7_envelope",caption = "Gráfico de envelope para o resíduos studentizado para o modelo 2")
legenda_graf8 = figs(name="graf8_analiseresidual",caption = "Análise residual para o modelo 3")
legenda_graf9 = figs(name="graf9_envelope",caption = "Gráfico de envelope para o resíduos studentizado para o modelo 3")
legenda_graf10 = figs(name="graf10_analiseresidual",caption = "Análise residual para o modelo 4")
legenda_graf11 = figs(name="graf11_envelope",caption = "Gráfico de envelope para o resíduos studentizado para o modelo 4")


```

\begin{enumerate}
\item Introdução
\end{enumerate}
\vspace{0.3cm}
\setlength{\parindent}{3em}
  <p>O conjunto de dados analisado corresponde a informações de homens e mulheres envolvidos em exercícios regulares e apresenta para cada indivíduo, o peso(em kg) e altura(em cm) medidos e informados pelo mesmo. Além disso, o sexo de cada indivíduo também foi coletado, sendo que 112 são do sexo feminino e 88 são do sexo masculino, totalizando 200 pessoas.Os dados podem ser encontrados no R no pacote car, sob o nome "Davis".</p>\par
<p>O objetivo é estudar o impacto da altura no peso, levando em consideração o sexo.</p>
  <p>Utilizamos a metodologia dos modelos normais lineares homocedásticos, metodologias da qualidade do ajuste e comparação de modelos apropriados com o suporte computacional do R.</p>
</p>

\vspace{1.5cm}

```{r manipulacao_dados_exercicio_1, cache = TRUE ,echo = FALSE}
#retirada da observacao 12 e pegando só as variaveis sexo, peso e altura
dados_1 = Davis[-12,1:3]
names(dados_1)=c("Sexo","Peso","Altura")

df <- melt(dados_1,id.vars = 1)

Altf = subset(dados_1,Sexo=="F")
Altm = subset(dados_1,Sexo=="M")

Sexo = c(rep("F",nrow(Altf)),rep("M",nrow(Altm)))
Peso = c(Altf$Peso,Altm$Peso)
Altura = c(Altf$Altura,Altm$Altura)

Alturamf = (Altura-mean(Altura))
```

\begin{enumerate}
\setcounter{enumi}{1}
\item Análise descritiva
\end{enumerate}
\vspace{0.3cm}

Observando a tabela 1, podemos ver que em média, o peso e a altura dos homens são maiores que os das mulheres. Além disso vemos valores superiores em todas as estatísticas, para os homens, incluindo uma maior variação nos dados, variação essa, mostrada pelos valores de erro padrão.  

\vspace{1cm}
\begin{center}
`r legenda_table1`
\end{center}


```{r,cache = TRUE,echo=FALSE}
#estatísticas
library(printr)

df <- melt(dados_1,id.vars = 1)
resumo <- ddply(df, c("Sexo","variable"), function(x) summary(x$value))
dp = ddply(df, c("Sexo","variable"), function(x) sd(x$value))
estat_descr = data.frame(resumo,dp[,3])

names(estat_descr)=c("Sexo","Variável","Minímo","1ºQuartil","Mediana","Média","3ºQuartil","Máximo","Erro Padrão")

estat_descr
```

\vspace{0.5cm}
A figura 1 mostra um boxplot dos valores de peso por gênero e um boxplot dos valores de altura também por gênero. Observando-os podemos confirmar os padrões já identificados pelas estatísticas descritivas.

```{r graf_box_1,cache = TRUE,echo=FALSE, fig.height=3, fig.width=6,fig.align='center'}
#gráficos
# boxplot sexo x peso
graf1 = ggplot(dados_1, aes(Sexo,Peso,fill=Sexo))
graf1 = graf1+geom_boxplot()+labs(title = "Boxplot: Sexo x Peso" , x = "Sexo", y="Peso")

# boxplot sexo x altura
graf2 = ggplot(dados_1, aes(Sexo,Altura,fill=Sexo))
graf2 = graf2 + geom_boxplot()+labs(title = "Boxplot: Sexo x Altura" , x = "Sexo", y="Altura")

grid.arrange(graf1, graf2, nrow=1, ncol=2)
```
\begin{center}
`r legenda_graf1`
\end{center}

\vspace{0.5cm}
Na figura 2 abaixo, temos um gráfico de dispersão do peso em relação a altura dos indivíduos, desconsiderando o gênero. Podemos perceber que há uma relação positiva entre a váriavel resposta(peso) e a variável explicativa(altura), isto é, quanto maior a altura, maior o peso do indivíduo. Tal relação pode ser razoavelmente representada por uma reta ou uma curva quadrática.

\vspace{0.6cm}
```{r disp_11, cache=TRUE,echo = FALSE,fig.align='center',fig.width=5.5,fig.height=3.4,warning=FALSE}
# Dispersão entre Altura e Peso (Desconsiderando o sexo)
graf3 = ggplot(dados_1, aes(Altura,Peso))
graf3+geom_point()+labs(title = "Dispersão entre as variáveis Altura e Peso" , x = "Altura", y="Peso")+theme(plot.title = element_text(hjust = 0.5))
```
\begin{center}
`r legenda_graf2`
\end{center}

A figura 3 também apresenta os gráficos de dispersão entre a variável resposta e explicativa, desta vez considerando o sexo de cada indivíduo.
Podemos ver que para ambos os sexos,há uma relação positiva, o peso cresce a medida que a altura cresce. Além disso é possível notar a presença de um outlier para o sexo masculino, enquanto que para o sexo feminino podemos ver em torno de três outliers.
Tanto para o sexo feminino quanto o masculino podemos ainda razoavelmente representar esta relação entre peso e altura por uma reta ou uma curva quadrática.

\vspace{0.5cm}
```{r disp_12, cache=TRUE,echo = FALSE,fig.width=5.5,fig.height=3.5,fig.align='center', warning=FALSE}
# Dispersão entre Altura e Peso (feminino)
graf4= ggplot(Altf, aes(Altura,Peso))
graf4=graf4+geom_point()+labs(title = "Sexo Feminino" , x = "Altura", y="Peso")+theme(plot.title = element_text(hjust = 0.5))

# Dispersão entre Altura e Peso (masculino)
graf5 = ggplot(Altm, aes(Altura,Peso))
graf5 = graf5+geom_point()+labs(title = "Sexo Masculino" , x = "Altura", y="Peso")+theme(plot.title = element_text(hjust = 0.5))
grid.arrange(graf4, graf5, nrow=1, ncol=2)
```
\begin{center}
`r legenda_graf3`
\end{center}

\vspace{0.5cm}
\begin{enumerate}
\setcounter{enumi}{2}
\item Análise Inferencial
\end{enumerate}
\vspace{0.3cm}
 
Devido ao objetivo em questão e aos resultados da análise descritiva, vamos considerar quatro modelos e verificar qual deles é o mais reduzido e melhor se ajusta aos dados.

Para os dois primeiros, consideramos modelos com intercepto, o primeiro deles, é um modelo linear centrado na média, enquanto que o segundo é um modelo quadrático também centrado na média. Esses dois modelos nos permite identificar se o intercepto modifica as análises sobre a significância da covariável sexo.

 Para os outros dois, consideramos o modelo sem intecepto, onde o primeiro deles é modelo linear e o segundo, um modelo quadrático. Tal sugestão foi feita, pois além dos objetivos descritos acima, desejamos identificar se esses modelos fornecem informação relevante, mesmo contendo menos paramêtros.

Dado a natureza dos dados, não faz sentido observarmos algum valor diferente de zero para a variavel resposta quando a variavel explicativa for é igual a zero, por isso, os modelos com intercepto sugeridos são todos centrados na média.

Modelo 1

$$Y_{ij} = \beta_{0i}+\beta_{1ij} (x_{ij}-\bar{x})+\varepsilon_{ij} \left\{\begin{matrix}
i=1,2\\ 
j=1,\dots, 199\\ 
\end{matrix}\right.$$

Onde: $\varepsilon_{ij}\sim \mathit{N}(0,\sigma ^{2})$.
\vspace{0.3cm}
\begin{itemize}

\item $Y_{ij}$: Peso do j-ésimo indíviduo do i-ésimo sexo.
\item $x_{ij}$: Altura do j-ésimo indivíduo do i-ésimo sexo.
\item $\beta_{0i}$: Peso esperado indivíduo do i-ésimo sexo, quando sua altura é igual a média.

\item $\beta_{1ij}$: Incremento (positivo ou negativo) no peso esperado do j-ésimo indivíduo do i-ésimo sexo, para o aumento em uma unidade na altura.

\end{itemize}

```{r,cache = TRUE,echo=FALSE}
#análise para o modelo 1
fit_1 = lm(Peso~(Alturamf))
resumo_fit_1 = summary(fit_1)
coeff_fit_1 = resumo_fit_1$coefficients
coeff_fit_1 = data.frame(round(as.double(coeff_fit_1[,1]),4),round(as.double(coeff_fit_1[,2]),4),round(as.double(coeff_fit_1[,3]),4),ifelse(as.double(coeff_fit_1[,4]) < 0.0001, "<0.0001", round(as.double(coeff_fit_1[,4]),4)))

names(coeff_fit_1)=c("Estimativa","EP","Valor T","Valor p")

# Estatísticas para comparação de modelos
medidas_modelo_1 = data.frame(rbind(AIC(fit_1),BIC(fit_1),logLik(fit_1)))
colnames(medidas_modelo_1)=c("Modelo 1")
rownames(medidas_modelo_1)=c("AIC","BIC","Log-Verossimilhança")

#matriz de planejamento
#View(data.frame(model.matrix(fit_1)))

#step
#step(fit_1,direction="both")
#visualização da tabela
#library(xtable)
#print(xtable(coeff_fit_1))
```
Modelo 2

$$Y_{ij} = \beta_0{i}+\beta_1{ij} (x_{ij}-\bar{x})+\beta_2{ij} (x_{ij}-\bar{x})^
{2}+\varepsilon_{ij}\left\{\begin{matrix}
i=1,2\\ 
j=1,\dots, 199\\ 
\end{matrix}\right.$$

Onde: $\varepsilon_{ij}\sim \mathit{N}(0,\sigma ^{2})$
\vspace{0.3cm}
\begin{itemize}

\item $Y_{ij}$: Peso do j-ésimo indíviduo do i-ésimo sexo.
\item $x_{ij}$: Altura do j-ésimo indivíduo do i-ésimo sexo.
\item $\beta_{0i}$: Peso esperado indivíduo do i-ésimo sexo, quando sua altura é igual a média.
\item $\beta_1{i}$: Incremento(positivo ou negativo) no peso quando se aumenta uma unidade de $x_{ij}$.
\item O pode-se avaliar o significado $\frac{-\beta_1i}{2\beta_2i}$ como o valor máximo ou mínimo de peso
\end{itemize}

```{r,cache = TRUE,echo=FALSE}
Alturamf2=Alturamf^2

fit_2 = lm(Peso~-1+Sexo+(Alturamf:Sexo)+(Alturamf2:Sexo))
resumo_fit_2 = summary(fit_2)
coeff_fit_2 = resumo_fit_2$coefficients
coeff_fit_2 = data.frame(round(as.double(coeff_fit_2[,1]),4),round(as.double(coeff_fit_2[,2]),4),round(as.double(coeff_fit_2[,3]),4),ifelse(as.double(coeff_fit_2[,4]) < 0.0001, "<0.0001", round(as.double(coeff_fit_2[,4]),4)))

names(coeff_fit_2)=c("Estimativa","EP","Valor T","Valor p")

# Estatísticas para comparação de modelos
medidas_modelo_2 = data.frame(rbind(AIC(fit_2),BIC(fit_2),logLik(fit_2)))
colnames(medidas_modelo_2)=c("Modelo 2")
rownames(medidas_modelo_2)=c("AIC","BIC","Log-Verossimilhança")

#matriz de planejamento
#View(data.frame(model.matrix(fit_1)))

#step
#step(fit_1,direction="both")
#library(xtable)
#print(xtable(coeff_fit_2))
```

\vspace{1cm}
Modelo 3

$$Y_{ij} = \beta_1{i} (x_{ij})+\varepsilon_{ij}\left\{\begin{matrix}
i=1,2\\ 
j=1,\dots, 199\\ 
\end{matrix}\right.$$

Com: $\varepsilon_{ij}\sim \mathit{N}(0,\sigma ^{2})$

\vspace{0.3cm}
\begin{itemize}

\item $Y_{ij}$: Peso do j-ésimo indíviduo do i-ésimo sexo.
\item $x_{ij}$: Altura do j-ésimo indivíduo do i-ésimo sexo.
\item $\beta_1{ij}$: Incremento(positivo ou negativo) no peso quando se aumenta uma unidade de $x_{ij}$.

\end{itemize}
```{r,cache = TRUE,echo=FALSE}
#analise para o modelo 3
fit_3 = lm(Peso~-1+(Altura:Sexo))
resumo_fit_3 = summary(fit_3)
coeff_fit_3 = resumo_fit_3$coefficients
coeff_fit_3 = data.frame(round(as.double(coeff_fit_1[,1]),4),round(as.double(coeff_fit_1[,2]),4),round(as.double(coeff_fit_1[,3]),4),ifelse(as.double(coeff_fit_1[,4]) < 0.0001, "<0.0001", round(as.double(coeff_fit_1[,4]),4)))

names(coeff_fit_3)=c("Estimativa","EP","Valor T","Valor p")

# Estatísticas para comparação de modelos
medidas_modelo_3 = data.frame(rbind(AIC(fit_3),BIC(fit_3),logLik(fit_3)))
colnames(medidas_modelo_3)=c("Modelo 3")
rownames(medidas_modelo_3)=c("AIC","BIC","Log-Verossimilhança")

#matriz de planejamento
#View(data.frame(model.matrix(fit_1)))

#step
#step(fit_1,direction="both")
#library(xtable)
#print(xtable(coeff_fit_3))
```


Modelo 4

Considere o seguinte modelo quadrático, ainda com o fator Sexo:

$$Y_{ij} = \beta_1{i} (x_{ij})+\beta_2{i} (x_{ij})^{2}+\varepsilon_{ij}\left\{\begin{matrix}
i=1,2\\ 
j=1,\dots, 199\\ 
\end{matrix}\right.$$

Com: $\varepsilon_{ij}\sim \mathit{N}(0,\sigma ^{2})$

\vspace{0.3cm}
\begin{itemize}
\item $Y_{ij}$: Peso do j-ésimo indíviduo do i-ésimo sexo.
\item $x_{ij}$: Altura do j-ésimo indivíduo do i-ésimo sexo.
\item $B_1{ij}$: Incremento(positivo ou negativo) no peso quando se aumenta uma unidade de $x_{ij}$.
\end{itemize}



```{r,cache = TRUE,echo=FALSE}
#analises para o modelo 4
alt2 = Altura^2
fit_4 = lm(Peso~-1+(Altura:Sexo)+(alt2:Sexo))
resumo_fit_4 = summary(fit_4)
coeff_fit_4 = resumo_fit_4$coefficients
coeff_fit_4 = data.frame(round(as.double(coeff_fit_4[,1]),4),round(as.double(coeff_fit_4[,2]),4),round(as.double(coeff_fit_4[,3]),4),ifelse(as.double(coeff_fit_4[,4]) < 0.0001, "<0.0001", round(as.double(coeff_fit_1[,4]),4)))

names(coeff_fit_4)=c("Estimativa","EP","Valor T","Valor p")

# Estatísticas para comparação de modelos
medidas_modelo_4 = data.frame(rbind(AIC(fit_4),BIC(fit_4),logLik(fit_4)))
colnames(medidas_modelo_4)=c("Modelo 4")
rownames(medidas_modelo_4)=c("AIC","BIC","Log-Verossimilhança")

#matriz de planejamento
#View(data.frame(model.matrix(fit_1)))
#library(xtable)
#print(xtable(coeff_fit_4))
```


\vspace{2cm}

Para o modelo 1, como mostra a figura 4, podemos notar pelo gráfico A que uma observação se destaca das demais, porém não temos indícios que possa levar a uma conclusão sobre a dependência dos dados. Já o gráfico B, nota-se uma possível heterocedasticidade nos dados pois entre
os valores ajustados de 50 a 80, os resíduos parecem se comportar de maneira mais discrepante em relação aos valores maiores que 80. 
Tanto pelo gráfico C, quanto pelo gráfico D, nota-se uma leve assimetria positiva nos dados. Além disso, no gráfico D, temos a presença de outliers, o que pode indicar que uma distribuição assimétrica com caudas mais pesadas que a distribuição Normal poderiam ser consideradas à análise.
O gráfico de envelopes, na figura 5, mostra uma pequena tendência e alguns pontos fora dos **encontrar uma palavra**, o que sugere uma não normalidade dos dados.
 
\vspace{1cm}


```{r,echo =FALSE,fig.width=8,fig.height=6,fig.align='center'}
##Análise de resíduos para o modelo 1 - COLOCAR NO FINAL
diag2norm(fit_1)
```

\begin{center}
`r legenda_graf4`
\end{center}

envelope1
```{r,echo =FALSE,fig.width=8,fig.height=5,fig.align='center'}
envelnorm(fit_1)
```

\begin{center}
`r legenda_graf5`
\end{center}

### Análise de resíduos para o modelo 2

```{r,echo =FALSE,fig.width=8,fig.height=6,fig.align='center'}
diag2norm(fit_2)
```

\begin{center}
`r legenda_graf6`
\end{center}

```{r,echo = FALSE,fig.align='center'}
envelnorm(fit_2)
```

\begin{center}
`r legenda_graf7`
\end{center}

### Análise de resíduos para o modelo3

```{r,echo =FALSE,fig.width=8,fig.height=6,fig.align='center'}
diag2norm(fit_3)
```

\begin{center}
`r legenda_graf8`
\end{center}

```{r,echo = FALSE,fig.align='center'}
envelnorm(fit_3)
```

\begin{center}
`r legenda_graf9`
\end{center}

### Análise de resíduos para o modelo4

```{r,echo =FALSE,fig.width=8,fig.height=6,fig.align='center'}
diag2norm(fit_4)
```

\begin{center}
`r legenda_graf10`
\end{center}

```{r,echo = FALSE,fig.align='center'}
envelnorm(fit_4)
```

\begin{center}
`r legenda_graf11`
\end{center}

```{r, echo=F}
tabelaestimativas=rbind(coeff_fit_1,coeff_fit_2,coeff_fit_3,coeff_fit_4)
#fazer intervalo de confiança
#library(xtable)
#print(xtable(tabelaestimativas))
```
\vspace{1cm}
\begin{center}
`r legenda_table2`
\end{center}

\begin{table}[!h]
\centering
\begin{tabular}{cccccc}
\hline
Modelo & Parâmetro & Estimativa & EP & Valor T & Valor p \\
\hline
\multirow{2}{*}{Modelo 1}
 & $\beta_{01}$ & 65,30 & 0,60 & 108,07 & $<$0,0001 \\
 & $\beta_{02}$ & 1,15 & 0,07 & 16,98 & $<$0,0001 \\
\hline
\multirow{6}{*}{Modelo 2}
 & $\beta_{01}$ & 60,48 & 1,12 & 54,20 & $<$0,0001 \\
 & $\beta_{02}$ & 68,30 & 1,35 & 50,50 & $<$0,0001 \\
 & $\beta_{11}$ & 0,52 & 0,25 & 2,07 & 0,0397 \\
 & $\beta_{12}$ & 1,15 & 0,27 & 4,24 & $<$0,0001 \\
 & $\beta_{21}$ & -0,01 & 0,02 & -0,46 & 0,6427 \\
 & $\beta_{22}$ & -0,01 & 0,01 & -0,66 & 0,5075 \\
\hline
\multirow{2}{*}{Modelo 3}
 & $\beta_{11}$ & 65,30 & 0,60 & 108,07 & 1 \\
 & $\beta_{12}$ & 1,15 & 0,07 & 16,98 & 1 \\
\hline
\multirow{4}{*}{Modelo 4}
 & $\beta_{11}$ & 0,07 & 0,14 & 0,51 & 1 \\
 & $\beta_{12}$ & -0,14 & 0,13 & -1,01 & 1 \\
 & $\beta_{21}$ & 0,00 & 0,00 & 2,03 & 1 \\
 & $\beta_{22}$ & 0,00 & 0,00 & 4,21 & $<$0,0001 \\
\hline
\end{tabular}
\end{table}

\newpage
\vspace{0.5cm}
\begin{enumerate}
\setcounter{enumi}{3}
\item Conclusões
\end{enumerate}
\vspace{0.3cm}

escrever conclusões<p>
escrever conclusões<p>
escrever conclusões<p>
escrever conclusões
escrever conclusões
escrever conclusões
\vspace{0.5cm}

\newpage
\begin{enumerate}
\setcounter{enumi}{4}
\item Referências Bibliográficas
\end{enumerate}

\vspace{0.3cm}
\begin{itemize}
  \item Azevedo, C. L. N (2016). Notas de aula sobre planejamento e análise de experimentos,\url{http://www.ime.unicamp.br/~cnaber/Material_ME613_2S_20
16.htm}
  \vspace{0.5cm}
  \item Faraway, J. J. (2014). Linear Models with R, Second Edition,Chapman e Hall/CRC Texts in Statistical Science
  \vspace{0.5cm}
  \item Draper, N. R. and Smith, H. (1998). Applied regression analysis, third edition. New York, NY: John Wiley e Sons.
  \vspace{0.5cm}
  \item Paula, G. A. (2013). Modelos de regressão com apoio computacional, versão pré-eliminar \url{ https://www.ime.usp.br/~giapaula/texto_2013.pdf}
  
\end{itemize}

\vspace{0.5cm}

\newpage
\begin{enumerate}
\setcounter{enumi}{5}
\item Apêndice
\end{enumerate}
\vspace{0.3cm}


