---
title: ""
geometry:  left=15mm, right=15mm, top=28.5mm, bottom=28.5mm
setspace: doublespacing
lang: pt-br
header-includes:
- \usepackage{setspace}
- \usepackage{indentfirst}
output:
  pdf_document:
  html_document: default
  fig_caption: yes
  mainfont: Times New Roman
fontsize: 10pt
---

\begin{titlepage}
\begin{center}
\thispagestyle{empty}
\begin{figure}[!htb]
\begin{center}
\begin{minipage}[b]{0.2\linewidth}
\begin{center}
\includegraphics[width=150pt,height=100pt]{logo/logoimeccunicamp.png}
\end{center}
\end{minipage}
\begin{minipage}[b]{0.7\linewidth}
\vspace*{2cm}
{\large \bf Universidade Estadual de Campinas\\[5pt]
Instituto de Matemática, Estatística e Computação Cientifica\\[3pt]
Departamento de Estatística}
\end{minipage}
\end{center}
\end{figure}
\vspace*{\stretch{1}}
\begin{center}
\vspace*{5cm}
{\huge \bf Relatório 1 \\[7pt]
Trabalho Final de ME613}
\end{center}
\vspace*{\stretch{1}}
\begin{center}
\vspace*{4cm}
{\Large \bf Eliane Ramos de Siqueira  155233 \\
Guilherme Pazian 160323 \\
Henrique Capatto 146406 \\
Murilo Salgado 150987 \break
}\\[2.5cm]
{\large Professor: Caio Azevedo}\\[5pt]
\end{center}
\vspace*{\stretch{1}}
\centerline{\bf Campinas-SP, 06 de Dezembro de 2016}
\vspace*{\stretch{1}}
\end{center}
\end{titlepage}

\onehalfspacing
\newpage

\textheight = 597pt
\textwidth = 512pt

```{r pacotes,cache = TRUE,echo=FALSE, warning = FALSE, error = FALSE}
# pacote utiliado para gráficos
library(ggplot2)
# pacote que deixa os gráficos do ggplot lado a lado
library(gridExtra)
# pacote para manipulação de dados
library(dplyr)
#pacote que possui o conjunto de dados para o primeiro exercício
library(car)
#pacote para fazer legenda
library(captioner)
library(printr)

figs <- captioner(prefix="Figura")
tbls <- captioner(prefix="Tabela")
#instalacao de um pacote pra "printar" tabelas mais bonitinhas
#install.packages(
#  'printr',
#  type = 'source',
#  repos = c('http://yihui.name/xran', 'http://cran.rstudio.com')
#)

```

```{r legendas, echo=FALSE, cache=TRUE}
# legenda para a primeira tabela(estats descr) do primeiro exercício
legenda1 = tbls(name="table_estat_descr1",caption = "Estatísticas Descritivas")
#legenda para o primeiro Boxplot


```

#1. Introdução

O conjunto de dados analisado corresponde a informações de homens e mulheres envolvidos em exercícios regulares e apresenta para cada indivíduo, o peso(em kg) e altura(em cm) medidos e informados pelo mesmo. Além disso, o sexo de cada indivíduo também foi coletado, sendo que 112 são do sexo feminino e 88 são do sexo masculino, totalizando 200 pessoas.
 O objetivo é estudar o impacto da altura no peso, levando em consideração o sexo.
  Os dados podem ser encontrados no R no pacote car, sob o nome "Davis".
  Utilizamos a metodologia dos modelos normais lineares homocedásticos, metodologias da qualidade do ajuste e comparação de modelos apropriados.

```{r manipulacao_dados_exercicio_1, cache = TRUE ,echo = FALSE}
#retirada da observacao 12 e pegando só as variaveis sexo, peso e altura
dados_1 = Davis[-12,1:3]
names(dados_1)=c("Sexo","Peso","Altura")

Altf = subset(dados_1,Sexo=="F")
Altm = subset(dados_1,Sexo=="M")

Sexo = c(rep("F",nrow(Altf)),rep("M",nrow(Altm)))
Peso = c(Altf$Peso,Altm$Peso)
Altura = c(Altf$Altura,Altm$Altura)

Alturamf = (Altura-mean(Altura))
```
  
#2.Análise descritiva

```{r,cache = TRUE,echo=FALSE}
library(printr)

medias = aggregate(.~Sexo,dados_1[,-1],mean)
dp = aggregate(.~Sexo,dados_1[,-1],sd)
maxs = aggregate(.~Sexo,dados_1[,-1],max)
mins = aggregate(.~Sexo,dados_1[,-1],min)

estat_descr = data.frame(medias,dp,maxs,mins)

estat_descr = estat_descr[c(-4,-7,-10)]
names(estat_descr)=c("Sexo","Média(Peso)","Média(Altura)","EP(Peso)","EP(Altura)","Máximo(Peso)","Máximo(Altura)","Mínimo(Peso)","Mínimo(Altura)")

estat_descr
```

`r legenda1`


*Gráficos*

```{r graf_box_1,cache = TRUE,echo=FALSE}
# boxplot sexo x peso
library(ggplot2)
graf1 = ggplot(dados_1, aes(Sexo,Peso,fill=Sexo))
graf1 = graf1+geom_boxplot()+labs(title = "Boxplot: Sexo x Peso" , x = "Sexo", y="Peso")

# boxplot sexo x altura
graf2 = ggplot(dados_1, aes(Sexo,Altura,fill=Sexo))
graf2 = graf2 + geom_boxplot()+labs(title = "Boxplot: Sexo x Altura" , x = "Sexo", y="Altura")

grid.arrange(graf1, graf2, nrow=1, ncol=2)
```


### Dispersão entre Altura e Peso (Desconsiderando o sexo)

```{r disp_11, cache=TRUE,echo = FALSE}

graf3 = ggplot(dados_1, aes(Altura,Peso))
graf3+geom_point()+labs(title = "Dispersão entre as variáveis Altura e Peso" , x = "Altura", y="Peso")

```


### Dispersão entre Altura e Peso (Considerando o sexo)

```{r disp_12, cache=TRUE,echo = FALSE}
# Dispersão entre Altura e Peso (feminino)
graf4= ggplot(Altf, aes(Altura,Peso))
graf4=graf4+geom_point()+labs(title = "Dispersão considerando o sexo feminino" , x = "Altura", y="Peso")

# Dispersão entre Altura e Peso (masculino)
graf5 = ggplot(Altm, aes(Altura,Peso))
graf5 = graf5+geom_point()+labs(title = "Dispersão considerando o sexo masculino" , x = "Altura", y="Peso")
grid.arrange(graf4, graf5, nrow=1, ncol=2)
```

#3.Análise Inferencial
#4.Conclusões
#5.Referências Bibliográficas

#6.Apêndice
  
